臺灣高等法院民事判決　　　　　　　　 94年度上易字第167號
上　訴　人　乙○○
訴訟代理人　陳昭全律師
被上訴人　　甲○○○
訴訟代理人　陳正旻律師
上列當事人間，因分配表異議之訴事件，上訴人對於中華民國93
年12月28日臺灣板橋地方法院93年度訴字第1520號第一審判決，
提起上訴，經本院於94年10月11日言詞辯論終結，判決如下：
    主  文
上訴駁回。
第二審訴訟費用由上訴人負擔。
    事實及理由
一、被上訴人起訴主張：上訴人於原法院93年度執字第7400號被
    上訴人與債務人許清泉間強制執行事件中，主張對於債務人
    許清泉有新臺幣(以下同)150萬元債權存在，93年5月18日提
    出93年 4月29日原法院93年度票字第3603號本票准許強制執
    行之裁定、民事裁定確定證明書，具狀向原法院為參與分配
    之聲明，93年8月16日原法院准予分配905,308元，予以列入
    分配表；惟查上訴人與債務人許清泉間並無借貸關係存在，
    其主張與債務人許清泉間之債權，係屬虛偽之債權，不應列
    入分配表，經被上訴人向原法院聲明異議，上訴人竟為反對
    之陳述；為此，依強制執行法第41條第 1項前段規定，提起
    本件訴訟，求為命原法院將上訴人列入分配表部分，予以剔
    除之判決；並聲明：(一)上訴駁回。(二)第二審訴訟費用由
    上訴人負擔。
二、上訴人則以：被上訴人於原法院93年度執字第7400號與債務
    人許清泉間強制執行事件中為債權人，上訴人對於為債務人
    許清泉亦有 150萬元之債權，有上訴人所提出本票准許強制
    執行之裁定、民事裁定確定證明書、及本票 8紙為憑，上訴
    人自得於強制執行程序中聲明參與分配，原法院將上訴人之
    債權列入分配表，並無不合，被上訴人聲明異議自屬無據，
    上訴人為保權益，所為反對陳述，亦無不合，被上訴人提起
    本件訴訟，為無理由等語，資為抗辯；並聲明(一)原判決廢
    棄。(二)被上訴人在第一審之訴駁回。(三)第一、二審訴訟
    費用由被上訴人負擔。
三、被上訴人主張上訴人於原法院93年度執字第7400號被上訴人
    與債務人許清泉間強制執行事件中，主張對於債務人許清泉
    有150萬元債權存在，93年5月18日提出93年 4月29日原法院
    93年度票字第3603號本票准許強制執行之裁定、民事裁定確
    定證明書，具狀向原法院為參與分配之聲請，93年 8月16日
    原法院准予分配905,308元，予以列入分配表；93年8月26日
    被上訴人以上訴人與債務人許清泉間之債權，係屬虛偽、不
    存在，不得列入分配表，應予剔除，並變更分配表為由，向
    原法院具狀聲明異議，上訴人竟為反對之陳述等事實，為上
    訴人所不爭執，且有原法院93年度執字第7400號執行卷足憑
    ；被上訴人主張之上開事實，應堪信為真實。
四、被上訴人主張上訴人對於債務人許清泉之債權，為虛偽不實
    ；上訴人則以被上訴人之主張，與事實不符，債務人許清泉
    確有向上訴人陸續借款，並承諾自91年10月 5日起分期清償
    ，提出本票 8紙為憑等為抗辯；經查：
(一)按：當事人主張有利於己之事實者，就其事實有負舉證之責
    任，民事訴訟法第 277條前段定有明文。又：當事人主張有
    利於己之事實者，就其事實固負舉證之責任，惟主張消極之
    事實而在客觀上無法積極證明者，其舉證責任移轉於他方當
    事人，亦為舉證責任分配原則之一。按民事訴訟如係由原告
    主張權利者，應先由原告負舉證之責，若原告先不能舉證，
    以證實自己主張之事實為真實，則被告就其抗辯事實即令不
    能舉證，或其所舉證據尚有疵累，亦應駁回原告之請求。又
    請求履行債務之訴，除被告自認原告所主張債權發生原因之
    事實外，應先由原告就其主張此項事實，負舉證之責任，必
    須證明其為真實後，被告於其抗辯事實，始應負證明之責任
    ，此為舉證責任分擔之原則（最高法院院17年度上字第 917
    號、43年度臺上字第 377號判例參照）。準此，如當事人主
    張有金錢借貸關係存在，須就其發生所須具備之特別要件，
    即金錢之交付與借貸意思表示相互一致負舉證責任。而交付
    金錢之原因多端，或為買賣，或為贈與，或因其他之法律關
    係而為交付，非謂一有金錢之交付，即得推論授受金錢之雙
    方當然為消費借貸關係。若僅證明有金錢之交付，未證明借
    貸意思表示互相一致者，尚不能認有金錢借貸關係存在。有
    最高法院58年度臺上字第2918號、92年度臺上字第 557號、
    93年度臺上字第19號等裁判意旨，可資參照。本件被上訴人
    主張上訴人對於債務人許清泉之150萬元債權，為虛偽不實
    、並不存在之消極事實，在客觀上無法積極舉證證明，依上
    開法條規定、最高法院裁判意旨，其舉證責任移轉於他方當
    事人即上訴人。
(二)上訴人之所以抗辯其對於債務人許清泉有 150萬元債權，無
    非：以債務人許清泉缺錢週轉，由其子許宗陽自90年起陸續
    向上訴人借款，共計150萬元；提出本票8紙、原法院93年度
    票字第3603號民事裁定、民事裁定確定證明書、存證信函 (
    原審卷第34頁至第40頁 )、並請求訊問證人許宗陽、許吳阿
    桃、余秀桂等為其證據方法；惟查：
(1) 上訴人於原審到場陳述：「 (許清泉如何向你借款？)許宗
    陽他出面說許清泉缺錢，我在90年間開始陸續借錢給許清泉
    。」、「(如果是戶頭上的話，請被告提出證明)我可以提出
    90、91年的戶頭」等語(原審卷第44、45頁)，其意旨係指許
    清泉自90年跨至91年向其借款；證人許宗陽於原審到場則結
    證稱：「(他們二人是否有借貸關係？)有的，我父親向被告
    借的，借150萬元，就在兩、三年前。」、「(兩、三年借是
    指何時？)就是91年初」 (原審卷第65、66頁)，其意旨係指
    許清泉於91年初向上訴人借款，與上訴人為許清泉為跨年度
    借款之陳述，尚有未符。且上訴人自行提出之台北國際商業
    銀行華江分行000-00-00000-0-00帳戶存摺，係於91年8 月7
    日開戶，至許清泉簽發本票91年9月1日以前之91年8月29 日
    間，其支出欄中僅有91年8月23日25,000元、26日374,800元
    、26日79,000元、及28日40,100元，合計金額為518,900 元
    。不足以證明上訴人有借款予許清泉150萬元之事實。
(2) 上訴人於原審以證人結證稱：「(借了幾次？)幾次我不清楚
    ，第一次是30萬元，期間都是10萬或20萬在拿，當時我現金
    比較充裕，所以沒想那麼多。」等語(原審卷第70、71頁)，
    核與證人許宗陽結證稱：「 (剛剛所說被告都是現金交付，
    一次給付多少？)數目不一定有時候10萬元，有時候20萬元」
    等語，無交付30萬元之事實，有所不符，且與前揭上訴人所
    提出存摺，亦無一提款30萬元、10萬元、20萬元之事實，上
    訴人以證人所為之證言，亦不足為憑。
(3) 上訴人另結證稱：「(中間他們是否有還過錢？)150 萬元他
    們都沒有還過錢。」等語(原審卷第71、72頁)，核與證人許
    宗陽結證稱：「(總共交付幾次？)大約十多次，期間我們也
    有還錢，就是三至五萬元」、「 (期間你說還三萬、五萬，
    是否為本金還是利息？)是本金」、「(過程中被告是否有跟
    你或你父親，在法院拍賣之前追討過錢？ )多多少少有講一
    下，我就會拿三、五萬還他。」等語 (原審卷第67、68、69
    頁)之證言，亦有不符。
(4) 本票為無因證券，不能僅以本票之簽發及交付，證明有借貸
    之事實。有最高法院82年度臺上字第1061號判決意旨，可資
    參照。蓋交付票據之原因甚多，或為贈與、或為買賣、或為
    確保當事人間已存在之法律關係、或為消滅已存在之法律關
    係，非僅囿於金錢借貸一端而已，故除別有證據外，僅為本
    票之簽發、授受或轉讓，自不足以證明其原因事實。本件上
    訴人提出許清泉簽發之前述 8紙本票，雖經證人余秀桂於本
    院準備程序到場結證為許清泉親自簽署，並證稱：「…乙○
    ○事前打電話告訴我說許清泉向他借錢都沒有還錢，…」 (
    本院卷第51頁 )，亦屬傳聞證言，仍不足以證明許清泉有向
    上訴人借款150萬元之事實；矧上訴人提出之8紙本票，許清
    發簽名部分，與許清泉與被上訴人聲請調解之筆錄上簽名(
    原審卷第80、106頁)，以肉眼比對其簽名之筆序、筆順、筆
    勢及筆鋒，有顯著不同，且上訴人於原審到場陳述：「 (所
    提出本票何人簽的？)是許清泉本人親自在我面前簽的，所
    有的字都是他寫的。」等語(原審卷第44頁)，又核與證人余
    秀桂結證稱：「…地址是他兒子幫他寫的。」等語 (本院卷
    第52頁)，不相符合；上訴人以其持有許清泉簽發之本票8紙
    ，亦非足以證明許清泉有向其借款150萬元之事實。
(三)綜合上述，無一足以證明原法院93年度執字第7400號清償債
    務強制執行事件之債務人許清泉，有向上訴人借款150 萬元
    之事實，上訴人於該強制執行事件中，具狀向原法院為參與
    分配之聲明，93年8月16日原法院准予分配905,308元，予以
    列入分配表；被上訴人向原法院聲明異議，於法尚非無據，
    上訴人竟為反對之陳述，被上訴人起訴求為命原法院將上訴
    人列入分配表部分，予以剔除，為有理由，應予准許。
五、從而，原法院為被上訴人勝訴判決，經核尚無違誤；上訴意
    旨仍持陳詞，指摘原法院之判決不當，求予廢棄，為無理由
    ，應予駁回。
據上論結，本件上訴為無理由，爰判決如主文。
中　　華　　民　　國　　94　　年　　10　　月　　18　　日
　　　　　　　　　民事第五庭    　審判長法　官  林丁寶
　　　　　　　　　　　　　　　　        法　官  高鳳仙
　　　　　　　　　　　　　　　　        法　官  陳博享
正本係照原本作成。
如不服本判決，應於收受送達後20日內向本院提出上訴書狀，其
未表明上訴理由者，應於提出上訴後20日內向本院補提理由書狀
（均須按他造當事人之人數附繕本）上訴時應提出委任律師或具
有律師資格之人之委任狀；委任有律師資格者，另應附具律師資
格證書及釋明委任人與受任人有民事訴訟法第466條之一第一項
但書或第二項（詳附註）所定關係之釋明文書影本。
中　　華　　民　　國　　94　　年　　10　　月　　19　　日
　　　　　　　　　　　　　　　　　　　書記官   鄭靜如
附註：
民事訴訟法第466條之一（第一項、第二項）：
對於第二審判決上訴，上訴人應委任律師為訴訟代理人。但上訴
人或其他法定代理人具有律師資格者，不在此限。
上訴人之配偶、三親等內之血親、二親等內之姻親，或上訴人為
法人、中央或地方機關時，其所屬專任人員具有律師資格並經法
院認為適當者，亦得為第三審訴訟代理人。
